【裁判字號】    91,訴,1113
【裁判日期】    920616
【裁判案由】    強盜等
【裁判全文】
臺灣高雄地方法院刑事判決                        九十一年度訴字第一一一三號
    公  訴  人  臺灣高雄地方法院檢察署檢察官
    被      告  丙○○
    被      告  戊○○
    選任辯護人  吳小燕律師
右列被告因強盜等案件，經檢察官提起公訴（九十年度偵字第一六九八八號），本院
判決如左：
    主  文
丙○○、戊○○均無罪。
    理  由
一、公訴意旨略以：丙○○於民國七十七年五月十五日，因犯懲治盜匪條例案件，經
    台灣高雄地方法院判處有期徒刑九年確定。並在八十年一月十九日，經台灣高雄
    地方法院以八十年度聲減字第一四二四號裁定縮短刑期為有期徒刑五年十一月，
    於八十年十月二十九日假釋出獄，八十二年十一月十七日假釋期滿。詎竟不思悔
    改，復在九十年六月二十四日，夥同同事戊○○，基於意圖為自己不法所有之概
    括犯意聯絡，由丙○○騎乘自有之車號：ＸＪＸ—三０五號重型機車攔截被害人
    ，後載戊○○則持預藏之客觀上可作為凶器使用之機車大鎖，與丙○○以合力攻
    擊致使被害人不能抗拒之方式，連續在(一)當日十三時五十分許，高雄市○鎮區○○街一一五號前，強盜己○○價值約新台幣（以下同）一萬二千元黃金項鍊一條
    得逞，使其受有右後枕頭皮浮腫三乘以三公分之傷害；同日十四時五分許，於高
    雄市○鎮區○○路與武慶路路口，強盜乙○○重約一兩二錢，價值約一萬三千元
    之黃金項鍊一條得逞，並使其受有右小腿擦傷三乘以三公分、右前臂浮腫四乘三
    公分、喉部擦傷二乘以二公分、左上肩背瘀血浮腫五乘以三公分等傷害。嗣因乙○○機警記下前開作案機車車號，報警循線查獲。並扣得犯罪工具安全帽二頂、
    機車大鎖一副，因認被告等二人涉犯刑法第三百三十條第一項、第三百二十八條
    第一項加重強盜罪及第二百七十七條第一項普通傷害罪云云。
二、按犯罪事實應依證據認定之，無證據不得推定其犯罪事實；又不能證明被告犯罪
    ，應諭知無罪之判決。刑事訴訟法第一百五十四條及第三百零一條分別定有明文
    。又刑事訴訟法上所謂認定犯罪事實之證據，係指足以認定被告確有犯罪行為之
    積極證據而言，如未能發現相當證據或證據不足以證明，自不能以推測或擬制之
    方法，以為裁判基礎。而認定不利於被告之事實，須依積極證據，苟積極證據不
    足為不利被告之認定時，即應為有利於被告之認定，更不必有何有利之證據；再
    認定犯罪事實所憑之證據，雖不以直接證據為限，間接證據亦包括在內，然而無
    論直接證據或間接證據，其為訴訟上之證明，須於通常一般之人均不致有所懷疑
    ，而得確信其為真實之程度者，始得據為有罪之認定，倘其證明尚未達到此一程
    度，而有合理之懷疑存在而無從使事實審法院得有罪之確信時，即應由法院為諭
    知被告無罪之判決。亦即若證據資料在經驗科學上或論理法則上尚有對被告較為
    有利之存疑，而無從依其他客觀方法排除此項合理之可疑，即不得以此資料作為
    斷罪之基礎，且刑事訴訟制度受「倘有懷疑，即從被告之利益為解釋」、「被告
    應被推定為無罪」之原則所支配，故得為訴訟上之證明者，無論為直接或間接證
    據，須客觀上於一般人均不致有所懷疑而達於確信之程度者，始可據為有罪之認
    定，倘其證明尚未達於「確信」之程度，而有合理可疑存在時，即難據以為被告
    不利認定，換言之，在法律判斷上，即不能為被告有罪之認定。
三、本件公訴人認被告二人涉犯刑法第三百三十條第一項、第三百二十八條第一項加
    重強盜罪及第二百七十七條第一項普通傷害罪，無非係以(一)被害人即告訴人己○○、乙○○於警訊及偵查中之指述；(二)半罩式安全帽二頂、機車大鎖一副扣案可
    稽；(三)被告丙○○、戊○○自承於案發當日十三時三十分許迄十五時許，均由被
    告丙○○騎乘車牌號碼為ＸＪＸ－三０五號重型機車搭載被告戊○○一同活動云
    云為主要依據，惟本件訊據被告丙○○、戊○○均堅決否認有何加重強盜及傷害
    犯行，均辯稱：案發當天係在高雄市前鎮區○○○街附近找客戶要的房子，並未
    行搶等語，經查：
  (一)告訴人之指述，係以使被告受刑事訴追為目的，是其陳述難免有予以誇大、渲
      染之可能，是其陳述是否與事實相符，仍應調查其他證據以資審認。尚難僅憑
      告訴人之片面指訴，遽入人罪。
    依美國心理學家伊莉莎白．羅芙托斯（Ｅｌｉｚａｂｅｔｈ  Ｌｏｆｔｕｓ）
      ，在其「辯方證人」（Ｗｉｔｎｅｓｓ  Ｆｏｒ  Ｄｅｆｅｎｓｅ，中文本由
      商業周刊出版股份有限公司出版）一書中曾對人類的記憶分析謂：「目擊證人
      之證詞之所以具有證據價值，是因為一般有個觀念，認為人類心靈是個精準的
      記錄器和儲存槽」（見上揭書第二十二頁）、然「記憶分為三個階段，．．第
      一是『習得階段』，也就是把原始事件的認知放進記憶系統；第二是『保留階
      段』，指的是事件發生到擷取回憶之間的這段時間；第三則是『檢索階段』，
      亦即回想所儲存的資訊。．．一般以為．．事件真相一旦被記憶起來，便在腦
      海中蟄伏不動，不會受到影響或損傷。其實正好相反：我們從環境中擷取到片
      段線索，在進入記憶系統後，會與先前的知識與期待－也就是已經儲存在記憶
      中的訊息－產生交互作用。因此實驗心理學家認為，記憶是種整合的過程，是
      建構性和創造性的產物，而不是像錄影帶一樣的被動過程」（見同書第一百零
      六頁）、「即使我們真的是審慎的觀察者，並且將某些事物或經驗以合理的方
      式準確地記下來，它們也不會完好如初地留存在記憶。其他的力量會磨滅初始
      的記憶。隨著時間逝去，在適當的驅動下，或在引進干擾或衝突的情境片段時
      ，記憶的線索會改變，而且我們一般而言是意識不到這改變的，於是我們便真
      正開始相信自己對於從未發生的事件的記憶。」（見同書第二十四頁）、「記
      憶不只會褪色，也會增長。會褪去的，是一開始的觀念，與該事件真實的經歷
      。但每次要將事件喚取出來，便得重建記憶，而每回憶一次，記憶都可能因為
      後續事件、其他人的回憶或建議、進一步的了解、或新增的內容，而起了變化
      。」（見同書第二十六頁）、「人腦弄錯了細節，不是因為人類的記性不好，
      而是人類記憶正常運作的果。當我們嘗試記起某事件時，我們並不是將整個事
      記憶完封不動地從『記憶區』取出來。那個記憶，事實上是從儲存的資訊嚇段
      重建起來的；其中的任何空隙，則下意識地以推理的資訊予以補滿。當所有的
      片段整合一個合理的整體之後，就成了我們所謂的記憶。」（見同書第二十九
      頁）。又為避免目擊者因上開記憶之缺失而發生指認錯誤之情形，美國心理學
      與法學會（ＡｍｅｒｉｃａｎＰｓｙｃｈｏｌｏｇｙ－ＬａｗＳｏｃｉｅｔｙ
      ）就「列隊指認」（ｌｉｎｅ－ｕｐ）程序之正式政策聲明（ｐｏｓｉｔｉｏ
      ｎｐａｐｅｒ），即採用美國愛荷華州立大學教授蓋瑞魏爾斯（ＧａｒｙＬＷ
      ｅｌｌ）之研究報告中提出警方在列隊指認應遵守之四項規則，以避免指認錯
      誤之發生(1)為主導列隊指認或相片指認之警官不應該知道誰為嫌疑犯，事實證
      明證人能夠或將有意識或無意識地對警官期望答案有所回應，此即為主試者期
      望效應。(2)必須明確告訴目擊證人，嫌疑犯沒有出現在列隊指認或相片指認中
      ，因此沒有必要一定要指認其中任何一個人，以此避免指認無辜之人。(3)在列
      隊指認和照片指認中，嫌疑犯不應與其他列隊者有明顯不同特徵。(4)在進行指
      認時及警官回應前，目擊證人應就其所指認之人為實際罪犯有多少把握做出一
      明確聲明等（參照ＢｒｉａｎＫｅｎｎｅｄｙ所著「證人詢問的技巧」一書第
      四十、四十一頁，元照出版有限公司；另王兆鵬教授在其「刑事被告的憲法權
      利」一書第二百零三頁以下之「證人指證之瑕疵及防制」乙文中，則列有指證
      應遵守之五項原則，並其法理基礎及違反時所取得證言之證據能力，詳為討論
      可供參酌）。
    本件係由告訴人己○○、乙○○先描述搶匪特徵後，再由警察拿被告丙○○之
      口卡於告訴人指認後，翌日再由警察通知被告至警察局讓告訴人指認，此業據
      告訴人己○○、乙○○於本院審理時陳述明確（見本院九十二年四月二十五日
      訊問筆錄），且有警卷第二十三頁指證照片及告訴人己○○、乙○○九十年六
      月二十五日警訊筆錄可稽，可知警察係以「一對一指認」（ｓｈｏｗ－ｕｐ）
      方式供告訴人指認，而非「列隊指認」（ｌｉｎｅ－ｕｐ）為之，此種方式在
      某種程度上，會使指認者相信警方已經確定嫌犯是誰，不然就不會安排指認之
      錯誤認知，而極易產生錯誤指認之情事，是此種方式所取得之證言，其證據能
      力在美國案例雖未將之證言予以排除，但仍須予以進一步判斷該證人證言之真
      實性而決定其證明力（見上揭王兆鵬教授書第二一八、二一九頁），而非遽爾
      採信之。本院審酌：
      (1)本件綜合告訴人己○○於警、偵及本院審理時之指述，可知告訴人己○○指
        述騎機車強盜之駕駛者係（依告訴人己○○指述係被告丙○○）頭載半罩式
        深色安全帽，著深色上衣及深色長褲，後座者頭載半罩式銀色安全帽、白色
        上衣、深色長褲。然：依在場目擊證人丁○○於警訊及本院時均證述搶匪二
        人所穿之衣服均為白色上衣（見偵查卷第三十六頁及本院九十一年十月三十
        日審判筆錄），是就行搶之駕駛者所穿衣服，即與告訴人己○○之指述不同
        。再者，警員於被告丙○○之車牌號碼為ＸＪＸ－三０五號重型機車所查扣
        之安全帽，為半罩式銀色；而於被告戊○○上班處之高雄市○○區○○路三
        二一號前騎樓所查扣之安全帽，為半罩式黑色，有警卷扣押證明筆錄可稽，
        即與告訴人己○○上開指述駕駛者及後座者所載安全帽顏色不同。綜上，告
        訴人己○○之指述，既有存有上開之瑕疵，是其真實性即有可議，自不能單
        憑告訴人己○○之指認，即認被告二人有公訴人所指之犯行。
      (2)又告訴人乙○○於警、偵及本院審理時一再指述被告丙○○騎乘機車搶其項
        鍊，致其重心不穩而摔倒，後座之人即跳下機車，持機車大鎖打其頭部，因
        其載有安全帽而未受傷等語，且依告訴人乙○○於本院審理時所指之機車大
        鎖形狀（見本院九十一年五月三十日訊問筆錄所附告訴人所繪機車大鎖草圖
        ），即與扣案之機車大鎖固屬相似，然經警將扣案被告丙○○所有之機車大
        鎖與告訴人乙○○所載安全帽，經送內政部警政署刑事警察局將二者加以比
  鑑存留二者上之擦痕，其結果外觀比對兩者顏色不相似，性狀形態亦不相似
        ，且兩者成分亦不相似，有警卷卷存該局九十年八月九日刑鑑字第一一六五
        三一號鑑驗通知書可證，即無從擔保告訴人乙○○上揭指述之真實性。再觀
        諸上開鑑定通知書所附告訴人乙○○安全帽受損照片，其安全帽主要受損部
        位係於安全帽右側帽沿及近前腦處，由此可推知告訴人乙○○於案發當時係
        受騎機車強盜坐後座者，自正面由上至下之攻擊，而人類之記憶對特殊事項
        ，除非經歷者於潛意識中予以封閉不願回憶外，應有較深之記憶，本件告訴
        人乙○○於正面受擊下，衡情應可看見攻擊者即該後座者之面貌、特徵，惟
        告訴人乙○○竟未能記憶攻擊者即後坐者之面貌特徵，卻能記憶自後面行搶
        者之面貌，亦與常情有違。
      (3)綜上所述，本件告訴人己○○、乙○○於警訊「一對一指認」（ｓｈｏｗ－
        ｕｐ）之陳述及本於該陳述而於偵查中及本院審理時之證述，經本院審酌上
        開各點後，認其等陳述及證言之真實性尚有疑義，即自無從遽為被告二人不
        利之認定。
  (二)次者，自被告丙○○、戊○○上開地點所扣得之安全帽二頂，顏色與告訴人己○○所指述者，正好相反，業如上開所述；而自被告丙○○處所扣得之機車大鎖一
    副，經送驗結果，亦不足以證明被告二人確實持該機車大鎖行搶，亦如上開所述
    ，是上開扣案物品，亦不足以為被告不利之認定。
  (三)另檢察事務官陳榮琳會同警方現場履勘及測量各相關地點、時間等資料，被告手
    機門號0000000000號在案發當日有關時段基地台位置交互比對結果固
    可得知，案發當日在十三時四十四分起迄十四時十三分止該一時段內，被告二人
    均在案發地附近一、二公里內活動云云，然此事實本為被告二人所不否認，而本
    件被告確曾於案發當日下午替客戶找房子，至高雄市前鎮區○○○街一二六三號
    詢問證人甲○○即吳王麗容乙節，業據證人甲○○即吳王麗容於偵查中及本院調
    查時證述屬實（見偵查卷第六十六頁、第六十七頁、本院九十二年四月二十五日
    訊問筆錄），可知被告二人所採尚非虛偽，是縱能證明被告二人於案發當日於十
    三時四十四分起迄十四時十三分止之時段內，在案發地附近一、二公里內活動，
    亦不足以遽爾推論被告二人即有公訴人所指之犯行。
  (四)綜上所述，本件依公訴人所指之證據，尚難認被告二人有刑法第三百三十條第一
    項、第三百二十八條第一項加重強盜罪及第二百七十七條第一項普通傷害罪之犯
    行，此外復查無其他積極證據足認被告確有公訴人所指之犯行，揆諸首揭說明，
    自屬不能證明被告犯罪，依法應為無罪之諭知。
四、據上論斷，應依刑事訴訟法第三百零一條第一項，判決如主文。
中      華      民      國    九十二    年      六      月     十六     日
                                  臺灣高雄地方法院刑事第七庭
                                      法  官  曾吉雄
右正本證明與原本無異。
如不服本判決，應於判決送達後十日內，向本院提出上訴狀。
                                      書記官   唐美玲
中    華    民    國    九十二    年      六       月       十七       日


司法院資訊處製作；財團法人民間司法改革基金會備份。
